臺灣高等法院民事判決
108年度家上字第286號
上  訴  人  甲○○ 
訴訟代理人  梁燕妮律師(法扶律師)            
被 上訴 人  乙○○ 
訴訟代理人  陳致宇律師

上列當事人間請求離婚事件，上訴人對於中華民國108 年1 月31
日臺灣新北地方法院107 年度婚字第836 號判決提起上訴，本院
於108年12月10日言詞辯論終結，判決如下：
    主      文
上訴駁回。
第二審訴訟費用由上訴人負擔。
    事實及理由
一、被上訴人主張：兩造於民國77年12月25日結婚，育有2 名子
    女丙○○、丁○○（依序於78年6 月8 日、81年5 月28日出生）
    ，現均已成年，原共同居住於新北市○○區○○路000號8 樓（
    下稱系爭住處）。上訴人自88年眼睛受傷後即未再工作，偶
    有零星打工亦不久，除不負擔家計外，經常向伊索討金錢，
    家中開銷均為伊負擔，並動輒以言語辱罵或動手毆打伊與子
    女。上訴人於96年7 月9 日23時許在系爭住處與丙○○發生爭
    執，竟持衣架、掃把將丙○○毆傷；於同年7 月11日20時許因
    持熱水壺不慎遭熱水燙傷，竟遷怒出言辱罵與恐嚇伊，並掌
    摑、毆打伊，經原法院於96年9 月7 日對上訴人核發96年度
    家護字第000號通常保護令。106 年10月4 日上訴人因酒駕
    經臺灣新北地方檢察署檢察官為緩起訴處分，伊乃代上訴人
    繳納處分金新臺幣（下同）7 萬元，惟上訴人仍不知感恩，
    屢在系爭住處以肢體攻擊伊，於酒後辱罵伊三字經，不實指
    摘伊「外面有男人」、「警察是你的客兄」，更於107 年3 
    月2 日20時20分許與伊發生爭吵，並毆傷上前勸架之丙○○，
    伊與丙○○乃於同年4 月1 日搬離系爭住處，上訴人卻揚言自
    殺，伊報警會同管區警員至系爭住處，詎上訴人開門後竟用
    言詞攻擊伊與丁○○，並辱罵警員，而遭警制伏，嗣經原法院
    於107 年5 月31日對上訴人核發107 年度家護字第000號民
    事通常保護令，顯見兩造婚姻難以維持，且可歸責於上訴人
    ，爰依民法第1052條第1項第3款、第2 項規定擇一訴請離婚
    等語。
二、上訴人則辯以：伊先前擔任廚師工作至90年左右，嗣因眼睛
    受傷無法繼續擔任廚師，而在外賣蔥油餅約兩年，後在餐廳
    打工，日薪約2000至2500元，僅能供自己就醫及生活，並非
    不負擔家計，伊在家時亦會買菜、煮飯。兩造於婚後第8 年
    購買房子，當時伊收入約4 萬多元，被上訴人約2 萬元，伊
    基於信任將房子登記在被上訴人名下，但被上訴人自107 年
    4 月起竟欲賣房，不讓伊回家居住。又伊係因生病需住院，
    才會打電話向被上訴人借錢，且因失業、生病、心情憂鬱才
    喝酒，從未想自殺，伊向丁○○表示有吃安眠藥加米酒僅隨便
    說說而己。另伊未出手毆打被上訴人，僅責備被上訴人其如
    何管教孩子，96年間係丙○○先以言語刺激，伊才出手反擊。
    107年間伊講了丙○○幾句，丙○○對伊動手，拿椅子打伊，導
    致伊眼睛受傷，伊才回手。伊多年來受子女辱罵、刺激，被
    上訴人都不管，且被上訴人屢因小事報警，致伊飽受指點，
    且二個兒子常拿球棒打伊，使伊生命受到威脅，伊才將兒子
    趕出去。兩造已結婚30餘年，伊對家庭貢獻很多，子女現均
    已成年，伊希望兩造可以和好如初，仍有維持婚姻之意願，
    被上訴人自不得請求離婚等語。
三、原審為上訴人敗訴之判決。上訴人不服提起上訴，聲明：原
    判決廢棄，被上訴人在第一審之訴駁回。被上訴人則答辯聲
    明：上訴駁回。
四、兩造不爭執之事項：
 ㈠兩造於77年12月25日結婚，育有2 名子女丙○○、丁○○（依序於
   78年6 月8 日、81年5 月28日出生），現婚姻關係存續中，
   有戶籍謄本足憑（見原審卷第44頁）。
 ㈡上訴人於96年7 月9 日23 時許，在系爭住處，因與丙○○發生
   爭執，持衣架、掃把毆打丙○○，致丙○○受有右上臂及右肩擦
   挫傷、背部擦挫傷之身體傷害；又於同年7 月11日20時許，
   同上開住處，上訴人因持熱水壺不慎遭熱水燙傷，竟遷怒於
   被上訴人，非但出言辱罵被上訴人，並掌摑及徒手毆打被上
   訴人手臂，同時恐嚇被上訴人「如果其手（燙傷）很嚴重，
   也要被上訴人遭受同等傷害」等語，經原法院於96年9 月7 
   日核發96年度家護字第000號通常保護令，有上開保護令可佐
   （見本院卷第25至26頁）。
 ㈢上訴人於106 年10月4 日因酒後駕車，經臺灣新北地方檢察署
   檢察官為緩起訴處分，諭知上訴人應繳納處分金7 萬元，緩
   起訴1 年，緩起訴期間為106 年12月20日至107 年12月19日
   ，有上訴人前案簡列表足憑（見本院卷第27頁），被上訴人
   乃代上訴人繳納處分金7 萬元（見原審卷第87、162-1頁）。
 ㈣上訴人於107 年3 月10日在兩造共同居住之系爭住處前，曾多
   次辱罵被上訴人三字經、「外面有男人」、「警察是你的客
   兄」等語。並於107 年3 月2 日20時20分許，在上開住處因
   與被上訴人發生爭吵，丙○○上前勸架，而毆打丙○○，致丙○○
   受有頭部右側臉部瘀青、雙側胸壁疼痛挫傷、左胸壁瘀傷之
   傷害。經原法院於107 年5 月31日核發107 年度家護字第000
    號民事通常保護令，有上開保護令可稽（見原審卷第24至29
   頁）。
 ㈤被上訴人與丙○○於107 年4 月1 日搬離系爭住處，丁○○於其後
   某日撥打行動電話予上訴人，通話內容如下：「（丁○○）人
   家也忍你了，你問看看你把人家幹譙成這樣。（上訴人）幹
   譙幹譙，有時候相罵。（丁○○）相罵要看時候。（上訴人）
   好啦！我都胃出血了。（丁○○）你出血那也是你的事，我說
   真的啦！（上訴人）沒有那麼多心力跟你講這些。（丁○○）
   沒關係，我也是打給你跟你講一下，反正媽媽的事情，家裡
   就是放給他爛，事情到該怎麼辦就怎麼辦，一切就交給法院
   。（上訴人）會死就會死，我全部都給他滅掉就對了。（丁○
   ○）沒關係，你要滅就滅，說真的你把整棟都弄掉，你也只是
   被抓進去坐，對我們沒什麼影響，我打電話給你就是要好好
   講，你要用你的生命來跟我講，抱歉，我也不是吃軟的啦！
   （上訴人）沒關係，我可以自己先自殺。（丁○○）你要自殺
   就去自殺，我們沒有辦法跟你溝通。」有檔名為「call-0000
   000 -0000000000- 此段楊言要自殺.m 4a 」之影音檔、錄音
   譯文為證，並據丁○○證述甚詳（見原審卷第85至86、208 至2
   10 頁）。
 ㈥被上訴人與丁○○因上訴人揚言自殺，乃於107 年4 月1 日報警
   ，會同管區警員至系爭住處，上訴人開門後用言詞攻擊被上
   訴人與丁○○，並辱罵警員髒話，嗣經警員制伏，發現桌邊確
   有米酒瓶。有檔名為「LINE_V00000000_00000000」、「LINE
   _V00000000_23151 123」之影音檔、翻拍照片足憑（見本院
   卷第29、31頁），且據證人丁○○證述甚明（見原審卷第86頁
   ）。
五、本院判斷：
  ㈠按夫妻之一方有民法第1052條第1 項各款以外之重大事由，
    難以維持婚姻者，夫妻之一方得請求離婚。但其事由應由夫
    妻之一方負責者，僅他方得請求離婚，同法第1052條第2 項
    定有明文。而該條項但書之規定，係為求公允而設，故難以
    維持婚姻之重大事由，夫妻雙方均須負責時，應比較衡量雙
    方之有責程度，僅許責任較輕之一方，得向責任較重之他方
    請求離婚，如雙方之有責程度相同時，則雙方均得請求離婚
    ，始符公平。次按婚姻乃一男一女之兩性結合，以組織家庭
    、共同生活為目的。我國民法親屬編第3 節明定婚姻之普通
    效力，其中第1001條規定夫妻互負同居之義務，即在彰顯婚
    姻以組織家庭、共同生活為目的之本質，故如有足以破壞共
    同生活或難以維持共同生活之情事發生，宜允許其離婚以消
    滅婚姻關係。民法第1052條第2 項規定乃關於夫妻請求裁判
    離婚事由之概括規定，其目的在使夫妻請求裁判離婚之事由
    更富彈性，夫妻間如已發生難以維持婚姻之重大事由，縱不
    符同條第1 項所列各款情形，仍得訴請離婚。又婚姻係以夫
    妻雙方情感為基礎，以共同生活為目的，配偶間本應相互協
    力保持其共同生活之圓滿、安全及幸福，若此基礎不復存在
    ，致夫妻無法共同生活，且無復合之可能，亦無強令共組家
    庭致互相憎恨之必要，即應認有難以維持婚姻之重大事由存
    在。
  ㈡被上訴人主張：上訴人於96年7 月9 日23時毆傷丙○○，於同
    年7 月11日因故遷怒伊，並毆打伊手臂，出言恐嚇伊，經原
    法院於96年9 月7 日核發96年度家護字第000號通常保護令
    ；且伊於106 年10月為上訴人代繳7 萬元緩起訴處分金後，
    上訴人不知感恩，多次辱罵伊三字經、「外面有男人」、「
    警察是你的客兄」等語；並於107 年3 月2 日20時20分許與
    伊爭吵，毆傷前往勸架之丙○○等情，有各該通常保護令足憑
    （見本院卷第25至26頁，原審卷第24至29頁），堪予採信。
  ㈢上訴人陳稱：（90年後）伊日薪2000至2500元，月薪約2 、3
     萬元，僅能供自己就醫及生活等語（見原審卷第80頁背面
    ，本院卷第118 頁），堪認被上訴人主張上訴人未負擔上訴
    人以外家庭成員之生活費用等語係屬真實。上訴人雖抗辯其
    因需就醫始未負擔其他家庭成員之生活費用云云。惟查，①
    上訴人於106 年10月4 日係因酒後駕車經檢察官為緩起訴處
    分，②於107 年4 月1 日被上訴人與丙○○離家後，在與丁○○
    之通話中揚言要自殺，經被上訴人與丁○○報警前往處理，上
    訴人仍在喝酒，亦有錄影翻拍照片可證（見本院卷第29至31
    頁），③證人丁○○證稱：伊於95年國中三年級畢業後就自己
    搬出去住，伊國中畢業後，爸爸酒後回來就破壞家中物品，
    也會打伊，伊受不了，沒有繼續升學而到外面打工，當時爸
    爸幾乎每月喝酒等語（見原審卷第84頁），可見上訴人於90
    年受傷後，每月薪資固僅2 、3 萬元，但仍可省下喝酒開銷
    ，將該部分款項用以照顧其他家庭生活成員所需。惟上訴人
    卻寧可將薪資用以喝酒，無視丁○○僅國中畢業尚未成年之際
    、仍需父母之照顧，全然未提供經濟援助，顯係置其他家庭
    成員共同生活之圓滿、安全及幸福於不顧，堪認兩造婚姻確
    有可歸責於上訴人之難以維持之重大破綻存在。
  ㈣上訴人雖抗辯：丁○○在90年國中畢業1 、2 年後就搬走了，
    他時常忤逆我，我的小孩是畜牲等語（見本院卷第121 頁）
    。惟查，上訴人自90年後即未負擔其他家庭成員之生活費用
    ，丁○○於95年國中畢業後，並因上訴人經常喝酒與打人而搬
    離系爭住處，已如前述；且丁○○係81年5 月28日出生，於90
    年時僅9 歲，尚就讀國小4 年級，衡情當無可能於如此小之
    年紀即離家獨立生活，上訴人卻連子女年紀與何時離家均毫
    無記憶，誤記成丁○○9 歲時離家，顯見上訴人非但未對其未
    盡父責與荒謬之行徑感到愧咎並深切反省，反而猶辱罵其子
    女為畜牲，衡諸社會一般通念，達任何身為母親者倘處於同
    一境況，均將喪失維持婚姻意願，兩造婚姻顯無回復之望。
  ㈤上訴人雖自90年起即未負擔其他家庭成員經濟，且將部分收
    入用以喝酒，惟被上訴人於上訴人106 年因酒駕而經檢察官
    為緩起訴處分後，仍代上訴人繳納7 萬元處分金。而上訴人
    卻仍屢屢辱罵被上訴人三字經，並不實誣指被上訴人「外面
    有男人」、「警察是你的客兄」等語，極度詆毀與貶損被上
    訴人之人格尊嚴，甚至於107 年3 月2 日動手毆打丙○○，致
    被上訴人與丙○○於同年4 月1 日離家。且上訴人於被上訴人
    離家後，仍不思補救與挽回婚姻，反而於系爭住處喝酒，並
    在與丁○○之通話中揚言要自殺，時時以暴力與恐嚇威脅手段
    ，拒絕與被上訴人離婚。嗣警方於同年4 月1 日將上訴人驅
    離系爭住處後，上訴人更於107 年5 月間與被上訴人之通話
    中恐嚇被上訴人：「我們是怎麼樣，仇那麼大是不是，你這
    樣我見到你真的會讓你死喔！你這樣誰不會讓你死」（見原
    審卷第206 頁），可見兩造婚姻不僅無回復之望，且如任令
    兩造繼續共同生活，亦將使被上訴人之生命有危險。
  ㈥綜上所述，上訴人自90年後即未負擔家庭其他成員經濟，並
    將有限之收入用以喝酒，且酒後經常以三字經辱罵其他家庭
    成員，並對其他家庭成員施用暴力，而兩造之子丁○○於國中
    畢業後即搬離系爭住處獨立生活，上訴人非但未感愧咎與深
    切反省，反而辱罵其子為畜牲。再者，上訴人喝酒喝到觸犯
    公共危險罪經檢察官為緩起訴處分，被上訴人於106 年10月
    間仍不離不棄為上訴人繳納7 萬元處分金，上訴人卻又辱罵
    被上訴人「外面有男人」、「警察是你的客兄」，一再貶損
    被上訴人之人格尊嚴，甚至於107 年3 月2 日動手毆打丙○○
    ，被上訴人與丙○○於同年4 月1 日離家後，上訴人則威脅兩
    造之子丁○○說要自殺，被上訴人與丁○○不受其威脅，報警將
    上訴人驅離系爭住處，上訴人則於同年5 月威脅要讓被上訴
    人死。可見上訴人非但未盡照顧其他家庭成員之責任，且其
    暴力手段與威脅恐嚇程度亦隨時間經過不斷加劇與升級，使
    兩造婚姻有難以維持之重大破綻，且全可歸責於上訴人，並
    達足以威脅被上訴人生命安全之程度，被上訴人自得依民法
    第1052條第2 項規定訴請離婚。另被上訴人基於民法第1052
    條第1項第3款規定請求判決離婚，因被上訴人係請求擇一為
    有利判決，故無庸再予審酌，附此敘明。 
六、從而，被上訴人依民法第1052條第2 項規定訴請離婚，為有
    理由，應予准許。原審為上訴人敗訴之判決，並無不合。上
    訴論旨指摘原判決不當，求予廢棄改判，為無理由，應駁回
    上訴。
七、本件事證已臻明確，兩造其餘之攻擊或防禦方法及所用之證
    據，經本院斟酌後，認為均不足以影響本判決之結果，爰不
    逐一論列，附此敘明。
八、據上論結，本件上訴為無理由，依家事事件法第51條、民事
    訴訟法第449 條第1 項、第78條，判決如主文。

中    華    民    國    108   年    12    月    24    日
                  家事法庭    
                      審判長法  官  林玉珮
                            法  官  朱美璘
                            法  官  何君豪   
正本係照原本作成。
如不服本判決，應於收受送達後20日內向本院提出上訴書狀，其
未表明上訴理由者，應於提出上訴後20日內向本院補提理由書狀
（均須按他造當事人之人數附繕本）上訴時應提出委任律師或具
有律師資格之人之委任狀；委任有律師資格者，另應附具律師資
格證書及釋明委任人與受任人有民事訴訟法第466 條之1第1項但
書或第2項（詳附註）所定關係之釋明文書影本。如委任律師提
起上訴者，應一併繳納上訴審裁判費。
中    華    民    國    108   年    12    月    25    日
                            書記官  陳奕伃
附註：
民事訴訟法第466條之1（第1項、第2項）：
對於第二審判決上訴，上訴人應委任律師為訴訟代理人。但上訴
人或其法定代理人具有律師資格者，不在此限。
上訴人之配偶、三親等內之血親、二親等內之姻親，或上訴人為
法人、中央或地方機關時，其所屬專任人員具有律師資格並經法
院認為適當者，亦得為第三審訴訟代理人。